【裁判字號】    94,訴,214
【裁判日期】    950110
【裁判案由】    侵權行為損害賠償
【裁判全文】
臺灣臺南地方法院民事判決               94年度訴字第214號
原      告  甲○○
訴訟代理人  郭俊廷  律師
被      告  乙○○
上列當事人間請求侵權行為損害賠償事件，經本院於民國94年12
月27日言詞辯論終結，判決如下：
    主  文
被告應給付原告新台幣拾萬元，及自民國九十四年三月三日起
至清償日止，按年息百分之五計算之利息。
原告其餘之訴駁回。
訴訟費用由被告負擔八分之三，餘由原告負擔。
本判決原告勝訴部分得假執行，但被告於執行標的拍定、變賣前
，以新台幣拾萬元為原告預供擔保後，得免為假執行。
原告其餘假執行之聲請駁回。
    事實及理由
一、原告起訴主張：緣原告與第三人黃俊明係夫妻關係，被告乙
    ○○明知黃俊明係有婦之夫，竟於民國91年11月28日，在高
    雄縣六龜鄉寶來溫泉某旅館內，與黃俊明發生性行為1次，
    嗣其於92年9月10日，因見被告乙○○之夫鄭川維先前向本
    院刑事庭所提起妨害家庭自訴案件之刑事傳票及自訴狀繕本
    ，始知上情，被告並因相姦罪經台灣台南地方法院檢察署檢
    察官提起公訴，復經本院刑事庭判決被告有罪在案，爰依民
    法第184條第1項、第195條第1項、第3項之規定，提起本件
    訴訟，並聲明請求判決被告應給付原告新台幣 (下同)800,0
    00元，及自起訴狀繕本送達翌日起至清償日止，按年息百分
    之5計算之利息，並以供擔保為條件之假執行宣告。
二、被告則辯稱：伊並未自願與第三人黃俊明發生性關係，亦未
    於檢察官面前承認相姦之情事，目前因此已與鄭川維離婚，
    並搬回娘家居住，小孩由其扶養，並尚須負擔貸款，原告請
    求金額太高，無能力負擔等語，並聲明請求駁回原告之訴，
    如受不利判決願供擔保請准宣告免為假執行。
三、按因故意或過失，不法侵害他人之權利者，負損害賠償責任
    ，又不法侵害他人之身體、健康、名譽、自由、信用、隱私
    、貞操，或不法侵害其他人格法益而情節重大者，被害人雖
    非財產上之損害，亦得請求賠償相當之金額，且於不法侵害
    他人基於父、母、子、女或配偶關係之身分法益而情節重大
    者，準用之，民法第184條第1項前段、第195條第1項前段、
    第3項分別定有明文。又民法第184條第1項前段規定，以權
    利之侵害為侵權行為要件之一，故有謂非侵害既存法律體系
    所明認之權利，不構成侵權行為。惟同法條後段規定，故意
    以背於善良風俗之方法加害於他人者，亦同。則侵權行為係
    指違法以及不當加損害於他人之行為而言，至於侵害係何權
    利，要非所問。而所謂違法以及不當，不僅限於侵害法律明
    定之權利，即違反保護個人法益之法規，或廣泛悖反規律社
    會生活之根本原理的公序良俗者，亦同。通姦之足以破壞夫
    妻間之共同生活而非法之所許，此從公序良俗之觀點可得斷
    言，不問所侵害係何權利，對於配偶之他方應構成共同侵權
    行為。婚姻係以夫妻之共同生活為其目的，配偶應互相協力
    保持其共同生活之圓滿安全及幸福，而夫妻互守誠實，係為
    確保其共同生活之圓滿安全及幸福之必要條件，故應解為配
    偶因婚姻契約而互負誠實之義務，配偶之一方行為不誠實，
    破壞共同生活之圓滿安全及幸福者，即為違反因婚姻契約之
    義務而侵害他方之權利 (最高法院55年台上字第2053號判例
    參照)。
四、本院得心證之理由：
    原告主張其與第三人黃俊明係夫妻關係，被告乙○○明知黃
    俊明係有婦之夫，竟於91年11月28日，在高雄縣六龜鄉寶來
    溫泉某旅館內，與黃俊明發生性行為1次，嗣其於92年9月10
    日，因見被告乙○○之夫鄭川維先前向本院刑事庭所提起妨
    害家庭自訴案件之刑事傳票及自訴狀繕本，始知上情，被告
    並因相姦罪經台灣台南地方法院檢察署檢察官提起公訴，復
    經本院刑事庭判決被告有罪在案之事實，業據提出台灣台南
    地方法院檢察署檢察官94年度偵字第56 5、566號起訴書1份
    為憑，並經本院依職權調取本院94年度易字第605號刑事卷
    宗核閱無訛，惟被告則否認有相姦之事實，並以前揭情詞置
    辯，故本件兩造之爭點在於被告與原告之夫黃俊明間有無相
    姦之事實，茲分述如下：
(一)【被告有無與原告之夫黃俊明相姦？】
  1.原告與第三人黃俊明係於90年9月30日結婚，為有配偶之人
    ，有原告提出之戶籍謄本一紙可稽，而被告於前開刑事案件
    偵查時，已自承於90年10月第三人黃俊明結婚時有發帖子給
    她，故知悉第三人黃俊明已婚之事實等情屬實 (見92年度發
    查字第2400號偵查卷第43頁)。而被告明知第三人黃俊明為
    有配偶之人，而仍於前述時地與第三人黃俊明發生性關係之
    事實，亦經被告迭次於前開刑事案件偵查中自承無訛 ( 見
    92年度發查字第2400號偵查卷第14頁背面、第15頁、第44頁
    、第83頁、94年度偵字第565號偵查卷第11頁)。且第三人黃
    俊明與被告乙○○及其前夫鄭川維等人，曾分別於92年1月5
    日在台南市○○○路77巷34弄6號被告乙○○娘家住處，及
    於92年2月11日下午2時許，在台南縣永康市○○路166號「
    大觀園茶樓」，商談被告與第三人黃俊明有無曖昧關係及如
    何處理等事宜，被告乙○○對此不爭執，並有前開2次商談
    之錄音帶及錄音譯文附於前開刑事偵查卷足憑 ( 見92年度
    發查字第2400號偵查卷第22至31頁)。而觀之92年1月5日在
    台南市○○○路77巷34弄6號被告乙○○娘家住處之錄音譯
    文，被告乙○○曾表示：「一進去說不要啊，我們已經結婚
    不要啊」，而其前夫鄭川維表示：「你騙我，你怎沒有跟我
    講過這句話」，並向黃俊明質問：「她有過跟你說不要嗎？
    」時，黃俊明亦答稱：「有」，鄭川維再追問黃俊明：「有
    ？她拒絕你？」黃俊明答稱：「對」，被告乙○○復稱：「
    沒有，我說不要，他說沒關係、沒關係，就一直脫衣服啊」
    等語，鄭川維以此質問黃俊明：「她剛才說的是不是實話？
    」時，黃俊明亦稱：「對」等語，足徵被告乙○○確實有與
    黃俊明發生性關係乙情至明。
  2.雖被告於本院審理時，辯稱其並非自願與第三人黃俊明發生
    性關係，係因當時礙於同事，所以沒有提出告訴云云，並於
    前開刑事案件本院審理時，亦否認有相姦之事實，然被告於
    前開刑事案件審理時，復自承在寶來溫泉那次因黃俊明要與
    伊發生性關係，其雖有說不可以，黃俊明動手脫其泳衣過程
    伊亦有推一下，但後來就順其自然，其稱脅迫的意思，是發
    生性關係一開始並非其自願的，是黃俊明要的，黃俊明並未
    出言恐嚇，亦未拿刀子之類的東西等語屬實 (見本院94年易
    字第605號刑事卷宗94年11月17日審判筆錄第7頁)，足見被
    告所辯稱非自願發生性關係云云，應僅係指發生性關係之情
    並非其主動提出而已，並不影響其明知黃俊明為有婦之夫，
    而仍同意與之發生性關係之事實，況若被告當時確實係被強
    迫與黃俊明發生性關係，被告基於維護自己之名譽，亦殊無
    僅因為同事關係，即隱忍3年均未藉由任何管道提出申訴或
    告訴，並不避難堪而仍與之在新樓醫院共事迄今之理。
  3.再被告乙○○於偵查及本院刑事庭審理時供稱：「我於91年
    12 月底承認六龜那次的通姦」等語（見94年度偵字第565號
    卷第19頁、本院前開刑事案件94年11月17日審理筆錄)。並
    於前開本院刑事庭審理時結證稱：伊與黃俊明前去高雄縣六
    龜鄉寶來溫泉之時間，應該是91年11月28日，而非同年月26
    日，於偵查時是伊記錯時間，並因向鄭川維承認的時間是91
    年11月26日，所以鄭川維才在書狀上載明時間是26日，事後
    因鄭川維在電子信箱內看到伊寫給黃俊明的信，拿這個來質
    問，伊始告知寶來溫泉那一次，因鄭川維知道寶來溫泉那一
    次，所以才於92年1月5日約大家去商談等語（見同前刑事案
    件94年11月17日審判筆錄）。再徵之前述鄭川維於92年1月5
    日在台南市○○○路77巷34弄6號被告乙○○娘家住處之錄
    音譯文，對被告乙○○曾表示：「一進去說不要啊，我們已
    經結婚不要啊」等語，表示：「你騙我，你怎沒有跟我講過
    這句話」等情，足見被告於91年12月底向鄭川維坦承與黃俊
    明在寶來溫泉某旅館發生性關係時，並未同時向其表明係非
    自願為之，然若被告確係遭第三人黃俊明強迫而非自願為之
    ，基於其與鄭川維間夫妻之信任關係，並為保持家庭和諧，
    避免鄭川維將來誤認，豈有不立即向其表明係受黃俊明強迫
    而非基於自願為之之理，是被告乙○○事後於本院審理時翻
    異前詞，否認與黃俊明間之相姦事實，並辯稱係非自願為之
    云云，應屬事後推諉之詞，尚難採信。
  4.綜上，被告與第三人黃俊明間之相姦行為，應已堪認定，而
    此相姦行為，足以破壞原告家庭生活之圓滿幸福，使原告用
    心經營之婚姻生活因此遭到破壞，其侵害原告基於配偶身分
    所得享有之身分法益，情節自屬重大，是揆諸上開規定及判
    例意旨，被告自應負侵權行為損害賠償責任。從而，原告請
    求被告賠償其所受非財產上之損害即精神慰撫金，自屬有據
    。
(二)【原告得請求賠償之數額？】
  1.按不法侵害他人之人格權，被害人受有非財產上損害，請求
    加害人賠償相當金額之慰撫金時，法院對於慰撫金之量定，
    應斟酌實際加害情形、所造成之影響、被害人痛苦之程度、
    兩造之身分地位經濟情形及其他各種狀況，以核定相當之數
    額（最高法院47年台上字第1221號、51年台上字第223號判
    例意旨參照）。又非財產上損害之慰撫金數額，究竟若干為
    適當，應斟酌兩造身分、地位及經濟狀況，俾為審判之依據
    (最高法院86年度台上字第511號判決參照)。
  2.經查：原告為台灣省台南市私立六信高級家事商業職業學校
    美容科畢業，被告則為中華醫事學校護系畢業 (各有兩造提
    出之畢業證書與學士學位證書可憑)，原告育有2女，被告則
    已離婚，亦育有2女 (各見其戶籍謄本)，原告任職於得銓刺
    繡股份有限公司，年薪199,897元（見原告提出之各類所得
    扣繳憑單），原告現任職於新樓醫院，月薪47,000元 (見被
    告提出之薪津明細與新樓醫院職員服務證明書各1份)，原告
    除薪資所得外，無其他財產，被告則有多筆存款、股利與租
    金所得，並有1筆土地、1棟房屋及1部汽車等情（有本院依
    職權調取稅務電子閘門財產所得調件明細表可稽)等事項。
    本院斟酌前述兩造之身分地位、教育程度、經濟能力等情事
    ，復參酌被告與原告之夫相姦，雖尚未導致原告與黃俊明離
    婚，惟其家庭已產生裂痕，原告與黃俊明共組家庭所需之互
    信基礎已然盡失，且原告於婚姻關係中遭此事故，勢必受到
    週遭親朋之指點竊論，極為不堪，自足令原告身心受創，其
    所受精神上之痛苦，難以言喻，復審酌被告在原告與黃俊明
    婚姻關係中，僅發生性關係1次，並因此已與其夫鄭川維離
    婚，本身家庭及婚姻亦因此破碎等一切情狀，認原告請求非
    財產上損害金額應以300,000元為適當，在此範圍內，為有
    理由，應予准許，至其餘超過部分，尚難准許，應予駁回。
五、綜上所述，被告與原告之夫黃俊明之相姦行為，破壞原告家
    庭生活之圓滿安全與幸福，使原告基於配偶身分法益遭受侵
    害，情節重大，被告自應對原告負損害賠償責任，惟本院審
    酌兩造之身分地位、教育程度、經濟能力，及原告所受之精
    神痛苦，與被告相姦之情節，與本身亦因此家庭與婚姻破裂
    等情事，認原告得請求之數額以300,000元為適當，逾此之
    請求，即屬無據。從而，原告依侵權行為法律關係，請求被
    告給付300,000元，及自起訴狀繕本送達翌日即94年3月3日
    起至清償日止，按年息百分之5計算之法定遲延利息，為有
    理由，應予准許，逾此範圍之請求，即屬無據，應予駁回。
六、又本件所命給付之金額未逾500,000元，就原告勝訴部分，
    應依民事訴訟法第389條第1項第5款規定，依職權宣告假執
    行，並依被告之聲請，准供擔保，免為假執行之宣告。至原
    告陳明願供擔保以代釋明，請准宣告假執行，就原告敗訴部
    分，其假執行之聲請，即失其依據，應予駁回。
七、結論：原告之訴為一部有理由、一部無理由，依民事訴訟法
    第79條、第389條第1項第5款、第392條第2項、第3項，判決
    如主文。
中    華    民    國    95    年     1    月    10    日
                  民事第四庭    法  官  高榮宏
以上正本係照原本作成。
如對本判決上訴，須於判決送達後20日內向本院提出上訴狀。
中    華    民    國    95    年    1     月    10    日
                                書記官  李培聞


司法院資訊處製作；財團法人民間司法改革基金會備份。
